最高法院民事判決　　　　　　　　　　　　　　　八十八年度台上字第一九五五號
　　上　訴　人　乙○○
　　　　　　　　甲○○
　　　　　　　　丙○○
　　右　一　人
　　特別代理人　賴馨品
　　被 上訴 人　丁○○
右當事人間請求確認抵押權不存在等事件，上訴人對於中華民國八十七年七月二十七
日台灣高等法院台中分院第二審判決（八十七年度上字第一七八號），提起上訴，本
院判決如左：
    主  文
上訴駁回。
第三審訴訟費用由上訴人負擔。
    理  由
本件被上訴人主張：上訴人乙○○因積欠伊新台幣（下同）二百八十萬元迄未清償，
為免其所有如第一審判決附表(一)(二)所示之土地及建物（下稱系爭不動產）遭伊聲請強
制執行，竟與其母及妹即上訴人甲○○、丙○○等人通謀虛立假債權，將系爭不動產
虛設擔保四百萬元債權之抵押權登記與上訴人甲○○、丙○○二人，並於民國八十四
年七月二十八日辦妥登記。該通謀虛偽設定抵押權之意思表示，應屬無效，上訴人乙
○○原得依民法第一百十三條規定，請求甲○○、丙○○塗銷上開抵押權登記，以回
復原狀；詎上訴人乙○○怠於行使其權利，伊為乙○○之債權人，為保全債權，自
可依民法第二百四十二條規定代位行使其權利。又因上訴人乙○○與甲○○、丙○○
間設定系爭抵押權所擔保之四百萬元債權，係屬虛偽不實，侵害伊對乙○○之債權，
應併予確認該抵押權所擔保之債權不存在等情，求為確認上訴人等三人就系爭不動產
設定之四百萬元抵押權所擔保之債權不存在；上訴人甲○○、丙○○應塗銷該抵押權
登記之判決。
上訴人則以：系爭不動產原係上訴人甲○○出資購買登記為患有精神分裂症之上訴人
丙○○所有，因慮其受騙，乃再信託登記與上訴人乙○○。嗣恐乙○○不能返還致甲
○○、丙○○之權益無所保障，始設定系爭抵押權以擔保確屬存在之四百萬元債權等
語，資為抗辯。
原審以：被上訴人主張其對上訴人乙○○有二百八十萬元債權存在，乙○○迄未清償
。而乙○○已將其所有系爭不動產設定系爭抵押權與其母及妹即上訴人甲○○、丙○
○等事實，有上訴人不爭執之台灣台中地方法院八十四年度中簡字第一七八八號民事
判決及確定證明書、系爭土地及建物登記簿謄本等件可稽，堪認為真正。上訴人雖否
認該抵押權之設定係屬通謀虛偽之意思表示，並以前開情詞為抗辯，惟上訴人就其相
互間有四百萬元之債務關係存在，既未能舉證證明，且依系爭抵押權設定契約書約定
為「借款之擔保」，與上訴人所稱甲○○、丙○○為保障其對系爭不動產之權益始為
抵押權設定登記云云，亦屬不同。上訴人對系爭不動產何以信託登記與乙○○前後所
陳復屬兩異，渠等又未簽立信託登記之書面契約，即見被上訴人主張上訴人間係通謀
虛偽設定系爭抵押權登記可以採信。證人黃張秀娃（甲○○之女）、林彥淵（甲○○
之弟）所證上訴人間有信託關係，不足為有利於上訴人之認定。從而，被上訴人據以
請求確認系爭抵押權所擔保之債權不存在。另代位其債務人乙○○請求上訴人甲○○
、丙○○塗銷系爭抵押權登記，自屬有理。為原審心證之所由得並明本件不受台灣
台中地方法院檢察署八十五年度偵字第八九六○號及八十五年度偵續字第一四三號（
乙○○、甲○○、丙○○）偽造文書案不起訴處分書之拘束。因予維持第一審所為被
上訴人勝訴之判決，駁回上訴人之上訴。經核於法洵無違誤。查被上訴人以上訴人乙
○○等三人間虛立假債權，使其對乙○○之真正債權受侵害，乃提起確認上訴人乙○
○等三人之債權不存在之訴（見第一審卷一二五、九七頁），係屬請求確認他人間法
律關係不存在之性質，應為法之所許，（參見本院三十二年上字第三一六五號判例）
。其併列債務人乙○○及債權人甲○○、丙○○為該確認之訴之「被告」，要無不合
。至其另因代位乙○○訴請塗銷系爭抵押權登記部分，既僅對第三人即上訴人甲○○
、丙○○二人為請求，未併對乙○○有所主張，亦無違誤。（參見本院七十一年台上
字第四三四二號判例）。上訴論旨以被上訴人提起本件訴訟，不得列其債務人乙○○
為被告，並謂系爭抵押權非通謀虛設，所擔保之債權為實在等詞，指摘原審將乙○○
列為當事人及其採證、認事之職權行使均屬違法，求予廢棄原判決，非有理由。
據上論結，本件上訴為無理由，依民事訴訟法第四百八十一條、第四百四十九條第一
項、第七十八條，判決如主文。
中      華      民      國    八十八    年      九      月      二      日
                              最高法院民事第六庭
                                  審判長法官  朱  錦  娟
                                        法官  蘇  茂  秋
                                        法官  蘇  達  志
                                        法官  顏  南  全
                                        法官  劉  福  聲
      右正本證明與原本無異
                                              書  記  官
中      華      民      國    八十八    年      九      月     十四     日
